高雄高等行政法院判決
　　　　　　　　　　　　　　　　九十六年度訴字第四一九號
　　　　　　　　　　　　民國九.
原　　　告　陸軍軍官學校
代　表　人　甲○○校長
訴訟代理人　蔡明樹　律師
被　　　告　乙○○
　　　　　　丙○○
　　　　　　丁○○
上列當事人間因償還公費事件，原告提起行政訴訟。本院判決如
下︰
　　主  文
被告乙○○應給付原告新台幣貳佰貳拾貳萬貳仟參佰伍拾壹元及
自民國九十六年六月一日起至清償日止，按年息百分之五計算之
利息。
被告丙○○應給付原告新台幣壹拾壹萬陸仟肆佰肆拾捌元及自民
國九十六年六月二日起至清償日止，按年息百分之五計算之利息
。
被告丁○○應給付原告新台幣肆拾參萬陸仟貳佰玖拾陸元及自民
國九十六年五月三十一日起至清償日止，按年息百分之五計算之
利息。
訴訟費用由被告乙○○負擔五分之四，被告丙○○負擔二十分之
一，餘由被告丁○○負擔。
    事  實
甲、事實概要
緣被告乙○○原為原告學校正七十六期學生，前遭原告核定予以
退學，此有原告民國（以下同）九十五年二月八日新主字第０九
五００００四六九號令可稽，被告丙○○原為原告學校專十七期
學生，前遭原告核定予以開除學籍，此有原告八十四年三月九日
（八四）展領字第一二六一號令可稽，被告丁○○原為原告學校
正六十七期學生，前遭原告核定予以開除學籍，此有原告八十四
年三月二十一日（八四）展領字第一六九五號令可稽，其中被告
乙○○應適用之九十三年七月二十七日修正版「軍事學校預備學
校軍費生公費待遇津貼發給及賠償辦法」（下稱賠償辦法）、被
告丙○○、丁○○依行為時應適用之八十年八月二十八日修正版
「國軍各軍事學校退學開除學生賠償費用辦法」（下稱賠償費用
辦法），原告依上開規定核計被告乙○○應給付原告二、二二二
、三五一元，被告丙○○原應給付原告一三一、０一０元，已付
一四、五六二元，尚欠一一六、四四八元，被告丁○○原應給付
原告四四六、六九五元，已付一０、三九九元，尚欠四三六、二
九六元，均迄未給付，原告遂提起本件行政訴訟。
乙、兩造聲明：
一、原告聲明求為判決：
（一）被告乙○○應給付原告二、二二二、三五一元及自起訴狀
      繕本送達翌日起至清償日止，按年息百分之五計算之利息
      。
（二）被告丙○○應給付原告一一六、四四八元及自起訴狀繕本
      送達翌日起至清償日止，按年息百分之五計算之利息。
（三）被告丁○○應給付原告四三六、二九六元及自起訴狀繕本
      送達翌日起至清償日止，按年息百分之五計算之利息。
（四）訴訟費用由被告負擔。
二、被告丁○○未曾於言詞辯論期日到庭，據其之前所提出之書
    狀，其聲明為：
（一）原告之訴駁回。
（二）訴訟費用由原告負擔。
三、被告乙○○、丙○○未曾於言詞辯論期日到庭，亦未提出書
    狀為任何聲明。
丙、兩造主張之理由：
一、原告起訴意旨略謂：
（一）按「人民與中央或地方機關間，因公法上原因發生財產上
      之給付或請求作成行政處分以外之其他非財產上之給付，
      得提起給付訴訟。因公法上契約發生之給付，亦同。」行
      政訴訟法第八條定有明文。被告乙○○原為原告學校正七
      十六期學生，前遭原告核定予以退學，此有原告九十五年
      二月八日新主字第０九五００００四六九號令可稽，被告
      丙○○原為原告學校專十七期學生，前遭原告核定予以開
      除學籍，此有原告八十四年三月九日（八四）展領字第一
      二六一號令可稽，被告丁○○原為原告學校正六十七期學
      生，前遭原告核定予以開除學籍，此有原告八十四年三月
      二十一日（八四）展領字第一六九五號令可稽。依司法院
      釋字第三四八號解釋意旨，原告與被告乙○○、丙○○及
      丁○○間屬國家機關與人民約定提供某種給付，並使接受
      者負合理之負擔或其他公法上對待給付之義務，而成立行
      政契約關係，本件被告因開除或退學而應賠償之金額，即
      屬因該行政契約關係所生之給付義務。其中被告乙○○應
      適用賠償辦法第九條規定：「軍費生未依招生簡章所定修
      業期限完成學業者，應賠償軍事學校就讀期間所受領之公
      費待遇及津貼。預備學校國中部或高中部畢業之學生，考
      入預備學校高中部或軍事學校常備士官班、專科班、正期
      班，未依招生簡章所定修業期限完成學業者，應賠償預備
      學校及軍事學校就讀期間所受領之公費待遇及津貼。預備
      學校國中部或高中部畢業之學生，未考入預備學校高中部
      或軍事學校常備士官班、專科班、正期班就讀，應賠償預
      備學校就讀期間所受領之公費待遇及津貼。軍費生畢業任
      官後，因年度考績丙上以下或個人因素一次受記大過二次
      以上，經人事評審會考核不適服現役，予以退伍，致未服
      滿招生簡章所定之現役最少年限者，應依尚未服滿現役最
      少年限之比例，賠償所受領之公費待遇及津貼。前項賠償
      之計算基準，按尚未服滿現役最少年限之比例計算，以月
      為採計單位，未滿一月者不計。」同辦法第十條規定：「
      依前條賠償公費待遇及津貼，其範圍如下：一、公費待遇
      ：就已撥付之全部數額計算。但服裝費依實際領用給與品
      種數量，照原製時之新品規定價格折算之。如為貸與品，
      按規定收繳，倘有欠繳者，照原製時之新品規定價格折算
      之。二、津貼：就已發給之全部數額計算。前項賠償範圍
      ，應扣除得折抵常備兵役期之入伍及軍事訓練時間所受領
      之公費待遇及津貼。」同辦法第十一條規定：「軍費生，
      依規定原得享有減免費用或助學金者，賠償義務人得檢具
      證明資料，向就讀學校申請於賠償之公費待遇及津貼中扣
      除。」其中被告丙○○、丁○○依賠償費用辦法第一條規
      定：「國軍各軍事學校(院班)招考之學生報到入學後，經
      退學或開除學籍者，符合本辦法免賠在校費用之規定外，
      均應賠償在校期間費用。中正國防幹部預備學校初級部或
      高級部畢業之學生，升入高級部或大專部(正期班或專科
      班)就讀期間，因故退學或開除學籍者，應清償大專部(正
      期班或專科班)及中正國防幹部預備學校在校期間之費用
      。又同辦法第二條規定：「賠償在校費用之範圍及標準如
      左：一、薪餉：自入學之日起至核定退學或開除學籍之日
      止，就已發之全部數額計算之。二、主副食品價款：自入
      學之日起至核定退學或開除學籍之日止，依每月給與定量
      ，以原領用時之規定價格折算之。三、服裝費：自入學之
      日起至核定退學或開除學籍之日止，依實際領用給與品種
      數量，照原製時之新品規定價格折算之。如為貸與品，按
      規定收繳，倘有欠繳者照原製時之新品規定價格折算之。
      四、教育訓練費：除初級部之學生外，自入學之日起至核
      定退學或開除學籍之日止，以教育階層及各班次之每年教
      育經費基準核算之。退學或開除學籍學生之家長為軍公教
      人員時，其原領(享)有眷補費、實物補給(代金)、教育補
      助費及減免學雜費部分，應在賠償費用中扣除。前項教育
      補助費以公立學校給與為準，減免學雜費部分參照『現役
      軍人子女就讀中等以上學校減免學雜費辦法』辦理」。
（二）原告依上開規定核計被告乙○○應給付原告二、二二二、
      三五一元及其法定利息，迄今無付款記錄，被告丙○○原
      應給付原告一三一、０一０元，已付一四、五六二元，尚
      欠一一六、四四八元及其法定利息，被告丁○○原應給付
      原告四四六、六九五元，已付一０、三九九元，尚欠四三
      六、二九六元及其法定利息。為此，爰狀請鈞院賜判如訴
      之聲明。
（三）另查：行政程序法係於九十年一月一日正式施行，而有關
      該法施行前如本件公法上請求權並不適用上揭之五年消滅
      時效之規定，實務上均仍適用十五年消滅時效之規定，本
      件被告丁○○既係八十四年三月二十一日離校，自原告九
      十六年五月十八日起訴時尚未逾十五年，顯然尚未逾十五
      年消滅時效，故被告丁○○之抗辯恐有誤會本件仍請鈞院
      賜判如訴之聲明。
二、被告答辯意旨略謂：
（一）被告丁○○未於言詞辯論期日到場，惟據其所提出之書狀
      ，主張如下：按，「公法上請求權，除法律有特別規定外
　　　，因五年間不行使而消滅。」行政程序法第一百三十一條
　　　第一項訂有明文。本件查：原告亦不否認兩造間所成立之
　　　關係，依據司法院釋字第三四八號解釋，應為行政契約之
　　　關係。則原告對被告如起訴狀所主張之薪餉等費用請求，
      依法係屬公法上之請求權。然自本件起訴時間為止，已達
      十二年餘，核諸上開行政程序法第一百三十一條第一項之
      規定，本件原告學校之請求已逾五年之時效，自不得再向
      被告請求。
（二）被告乙○○、丙○○未於言詞辯論期日到庭，亦未提出書
      狀為任何陳述。
　　理  由
壹、程序部分：
　　被告三人經合法通知，未於言詞辯論期日到場，核無行政訴
    訟法第二百十八條準用民事訴訟法第三百八十六條所列各款
    情形，爰依原告之聲請，由其一造辯論而為判決，合先敘明
    。
貳、實體部分：
一、按人民與中央或地方機關間，因公法上原因發生財產上之給
    付，得提起給付訴訟，行政訴訟法第八條第一項前段定有明
    文。次按行政機關基於其法定職權，為達特定之行政上目的
    ，於不違反法律規定之前提下，自得與人民約定提供某種給
    付，並使接受給付者負合理之負擔或其他公法上對待給付之
    義務，而成立行政契約關係。又按國軍各軍事學校招考入學
    之學生可享受公費及軍官養成教育，於畢業後取得軍官任用
    資格，惟學生在校期間如遭退學或開除學籍者，應賠償其在
    校期間之費用，國防部就有關之賠償事宜訂有賠償費用辦法
    ，該辦法係主管機關為確保國家培養軍事人才之目的及財政
    支出之合理性而訂立，作為自願接受公費軍事教育學生訂立
    行政契約之準據，亦與法律規定無違，本院自得適用。而軍
    事學校聯合招考新生簡章中均明文訂定在校期間因故遭學校
    開除學籍或退學者，應依賠償費用辦法繳還在校期間所耗費
    用，故依該簡章參加該聯合招生而遭錄取並就讀該等軍事學
    校者，上開賠償費用辦法即成為契約之內容，訂約當事人均
    有履行契約之義務，亦有司法院釋字第三四八號解釋足參。
二、本件原告主張被告乙○○原為原告學校正七十六期學生，前
    遭原告核定予以退學，此有原告九十五年二月八日新主字第
    ０九五００００四六九號令可稽，被告丙○○原為原告學校
    專十七期學生，前遭原告核定予以開除學籍，此有原告八十
    四年三月九日（八四）展領字第一二六一號令可稽，被告丁
    ○○原為原告學校正六十七期學生，前遭原告核定予以開除
    學籍，此有原告八十四年三月二十一日（八四）展領字第一
    六九五號令可稽，原告上述主張有其前揭令及被告三人退學
    學生應賠償費用統計表為憑，洵堪信實。是被告三人既分別
    遭原告學校退學，則依前開所述，即應依前揭賠償辦法及賠
    償費用辦法規定負賠償之責。是以，原告基於行政契約之法
    律關係，依前揭賠償費用辦法規定，提起本件行政訴訟，請
    求被告給付在學期間之各項費用，於法即屬有據。
三、按時效制度與人民之權利義務有重大關係，且其目的在於尊
    重既存之事實狀態及維持法秩序之安定，與公益至有關係，
    屬於憲法上法律保留事項，應以法律明文規定，此觀司法院
    釋字第四七四號解釋意旨自明。惟如行政程序法施行前已發
    生公法上請求權，其消滅時效期間相關之法律未明文規定者
    ，仍應類推適用其他法律之規定，以免影響法律秩序之安定
    ，為貫徹一般請求權行使之平等原則，關於行政契約請求權
    之消滅時效，自應類推適用具補充規範性質之民法第一百二
    十五條之規定，其消滅時效為十五年。法務部九十年度法令
    字第八六一七號函亦認為行政程序法施行前已發生公法上請
    求權之消滅時效期間，不適用第一百三十一條第一項之規定
    ，應依行政程序法施行前有關法規之規定，無相關法規規定
    者，得類推適用民法第一百二十五條之規定。準此，本件原
    告基於行政契約，對於被告丁○○之償還公費請求權之消滅
    時效，類推適用民法第一百二十五條之規定，應為十五年。
    是被告丁○○主張：原告對被告如起訴所主張之薪餉等費用
　　請求，依法係屬公法上之請求權。然自本件起訴時間為止，
　　已達十二年餘，核諸上開行政程序法第一百三十一條第一項
　　之規定，本件原告學校之請求已逾五年之時效，自不得再向
　　被告請求云云，尚非可採。
四、關於被告應返還之範圍及金額部分：依前揭規定，被告乙○
    ○應返還在校期間之薪餉四０八、六０七元、主（副）食費
    三０、四五八元、服裝費九、二四一元、教育訓練費一一、
    ００四元、教育補助費一一、一六０元及年終獎金五四、五
    ０三元，送訓國外軍校受領公費總額一、七三八、七三五元
    ，各項減免四一、五三七元，合計應返還之費用總額為二、
    二二二、三五一元，此有被告乙○○應賠償費用統計表附卷
　　可稽，則原告請求被告乙○○償還二、二二二、三五一元，
    並無不合。被告丙○○應返還在校期間之薪餉一０三、三六
    二元、主（副）食費二０、九二０元、服裝費一、六七０元
    、教育訓練費五、０五八元、獎學金二、三七０元，合計應
    返還之費用總額為一三三、三八０元，亦有被告丙○○應賠
    償費用統計表附卷足憑，因被告丙○○已給付原告一四、五
    六二元，則原告請求被告丙○○償還一一六、四四八元，亦
    無不合。被告丁○○應返還在校期間之薪餉八九、六二五元
    、主（副）食費一七、二七０元、服裝費一、六七０元、教
    育訓練費四、五四０元、預校費用三三三、五九０元，合計
    應返還之費用總額為四四六、六九五元，此有被告丁○○應
    賠償費用統計表附卷可稽，因丁○○已給付原告一０、三九
    九元，則原告請求被告丁○○償還四三六、二九六元，仍無
    不合。
五、綜上所述，本件原告基於行政契約之法律關係，請求被告乙
    ○○償還二、二二二、三五一元，丙○○償還一一六、四四
    八元、丁○○償還四三六、二九六元，為有理由，應予准許
    。又行政契約，本法未規定者，準用民法相關之規定，行政
    程序法第一百四十九條亦有明文。另依民法第二百三十三條
    第一項前段及第二百零三條分別規定：「遲延之債務，以支
    付金錢為標的者，債權人得請求依法定利率計算之遲延利息
    。」「應付利息之債務，其利率未經約定，亦無法律可據者
    ，週年利率為百分之五。」準此，原告併請求被告乙○○自
    起訴狀繕本送達翌日（即九十六年六月一日）起；被告丙○
    ○自起訴狀繕本送達翌日（即九十六年六月二日）起；被告
    丁○○自起訴狀繕本送達翌日（即九十六年五月三十一日）
    起，均至清償日止，按年息百分之五計算之法定遲延利息，
    均有理由，併應准許。
六、據上論結，本件原告之訴為有理由，依行政訴訟法第一百九
    十五條第一項前段、第九十八條第一項前段、第一百零四條
    、第二百十八條、民事訴訟法第八十五條第一項但書、第三
    百八十五條第一項前段，判決如主文。
中　　華　　民　　國　九十六　年 　八 　月　 三十一　 日
                  第一庭審判長法　官　呂佳徵
                              法  官　蘇秋津
                              法  官　林勇奮
以上正本係照原本作成。
如不服本判決，應於判決送達後二十日內向本院提出上訴書狀，
其未表明上訴理由者，應於提起上訴後二十日內向本院提出上訴
理由書（須按對造人數附繕本）；如於本判決宣示或公告後送達
前提起上訴者，應於判決送達後二十日內補提上訴理由書（須附
繕本）。未表明上訴理由者，逕以裁定駁回。
中　　華　　民　　國　九十六　年 　八 　月　 三十一　 日
　　　　　　　　　　　　　　  書記官　黃玉幸
